【裁判字號】    98,台上,1014
【裁判日期】    980226
【裁判案由】    違反毒品危害防制條例
【裁判全文】
最高法院刑事判決            九十八年度台上字第一０一四號
上  訴  人  台灣高等法院台中分院檢察署檢察官
被      告  甲○○
上列上訴人因被告違反毒品危害防制條例案件，不服台灣高等法
院台中分院中華民國九十五年六月六日第二審判決（九十五年度
上訴字第五六０號，起訴案號：台灣台中地方法院檢察署九十四
年度偵緝字第七八九號），提起上訴，本院判決如下：
    主  文
原判決撤銷，發回台灣高等法院台中分院。
    理  由
本件原判決以公訴意旨略稱：被告甲○○與陸永文（販賣第一級
毒品部分，業經台灣台中地方法院判處有期徒刑八年，陸永文提
起上訴後經其撤回而確定），共同意圖營利，基於販賣第一級毒
品之概括犯意聯絡，由陸永文居間介紹被告於民國九十年十二月
底，委請不具犯意聯絡之友人曾金塗、黃聯發，出面承租台中市
○○路○段四七號七樓七０三室及七０八室，作為被告居處與藏
匿第一級毒品海洛因及分裝工具之場所，陸永文則另賃居於上址
七一０室。二人共同自九十一年一月中旬起至同年月二十八日止
，在該七０三室內連續販賣第一級毒品海洛因予彭文慶（綽號「
象」或「大象」，分別於一月二十七日及二十八日，各購買海洛
因一兩及一點五兩）、代號「塗」之人（於一月十八日購買海洛
因二兩）、代號「西裝」之人（分別於一月二十五日及二十七日
，購買海洛因二兩及零點五兩）、代號「順仔」之人（於一月二
十六日購買海洛因零點五兩）、代號「老兄」之人（於一月二十
七日購買海洛因一兩）、代號「美」之人（於一月二十八日購買
海洛因二點六五兩）、代號「土」之人（於一月二十八日購買海
洛因三兩）、代號「品」之人（於一月二十八日購買海洛因一兩
）、代號「土代」之人（於一月二十八日購買海洛因十八點六兩
）及其他不詳姓名者。被告及陸永文販賣第一級毒品海洛因之方
式，係由被告負責向不詳姓名者大量購入第一級毒品海洛因，交
予陸永文拿到上址七０八室存放，並由被告先在該七０三室與買
主接洽談妥交易數量及價格後，再以電話通知陸永文前往上開七
０八室拿取海洛因，至該七０三室交由被告售賣予買主，陸永文
嗣並依被告指示將購入、賣出第一級毒品之日期及數量記載入帳
冊（海洛因以「支票」為代號，「進」代表購入，「出」代表賣
出，「庫」代表庫存），交易完成後被告除曾交付現金新台幣（
下同）五千元予陸永文外，復提供數量不等之海洛因或安非他命
予陸永文作為酬勞。因認被告涉犯毒品危害防制條例第四條第一
項之販賣第一級毒品罪嫌等語。而經審理之結果，認被告被訴之
上開罪嫌，尚屬不能證明，因將第一審判決關於論處被告連續販
賣第一級毒品罪刑部分撤銷，就此部分改判諭知被告無罪（第一
審判決關於論處被告變造國民身分證，足以生損害於公眾及他人
罪刑部分，被告上訴後經其撤回確定，該判決另就被告被訴販賣
第二級毒品諭知無罪部分，未據上訴而確定）。
惟查：（一）審理事實之法院，對於被告有利及不利之證據，均
應一併加以注意，並綜合全部證據資料，本於經驗及論理法則定
其取捨而為判斷，倘為無罪之判決，亦應詳述其全部證據取捨判
斷之理由，否則即有應於審判期日調查之證據未予調查及判決理
由不備之違法。又證人之陳述有部分前後不符時，究竟何者為可
採，法院原得本其自由心證予以斟酌，非謂一有不符或矛盾，即
應認其全部均為不可採信；尤其關於犯罪細節方面，證人之觀察
正確，僅其證言每因時間之經過致記憶模糊，因而於先後數次出
庭作證時，證述難免有所歧異；然其關於基本事實之陳述，若果
與真實性無礙時，則仍非不得予以採信。證人陳淑如於偵查中已
就其向被告購買海洛因之經過具結證稱：伊認識「阿倫」，曾向
「阿倫」買海洛因毒品，有給「阿倫」錢，一錢大概六、七千元
，第一次向「阿倫」買是他之前執行七個月徒刑前約一、二個月
，在彰化市；最後一次是「阿倫」執行前幾天，也是在彰化同一
地點買的，伊沒有在台中向「阿倫」買過，「阿倫」就是甲○○
（經指認甲○○照片）等語（見偵查卷第六九頁）；嗣於第一審
復具結證稱：伊在八十九或九十年間時，透過一個住埔里的男性
友人「阿祥」介紹，認識在場的被告，後來有跟被告碰過幾次面
，是偶然的碰面，不是很刻意去找他，當時朋友介紹時說被告叫
「阿倫」，檢察官後來拿照片給伊看，伊才確定照片中的人是「
阿倫」，約在被告入監執行七個月徒刑前一、二個月，打電話給
被告，約在彰化市○○路邊向被告購買一次海洛因，詳細地點記
不清楚，因第一次認識被告也是在彰化市，所以才約在彰化市，
當天碰面的時間太久忘了，伊當時跟「阿祥」一起去，伊看到被
告時，他是一個人走路來的，被告拿一小包海洛因給伊，是一、
二千元供伊自己吸食用的量，沒有買到一錢這麼多的量，詳細的
金額記不得了，伊只記得第一次跟被告購買的情形，其餘忘了等
語（見第一審卷第一四三頁至第一四五頁），則綜觀證人陳淑如
於偵審中之上開證述，不但就其向被告購買海洛因毒品之基本事
實陳述，前後一致，就其向被告購買海洛因毒品之時間、地點、
次數及金額之陳述，亦無明顯牴觸（即偵查中證稱：於被告入監
執行七個月有期徒刑前一、二個月在彰化市購買過一次，執行前
亦在彰化市購買過一次，每次六、七千元；第一審則證稱：只記
得第一次係於被告入監執行七個月有期徒刑前一、二個月，在彰
化市向被告購買海洛因毒品，詳細金額及其餘次數不記得了），
原判決認證人陳淑如於偵查及第一審之證述前後歧異，即與上引
筆錄記載之內容，尚非完全一致。至於該證人於原審雖又證稱：
「（問；有無向被告買過海洛因？）我有吸用海洛因，請他幫忙
」、「（問：請他幫忙拿海洛因幾次？一次多少錢？）時間太久
，我忘記了；我請他去幫我，時間太久了，多少錢忘記了」、「
（問：你請他幫忙的經過為何？）都已經忘記了」、「（問：你
如何請被告幫忙拿毒品？）忘記了」、「（問：你如何找到被告
？）忘記了」、「（問：為何三次所言均不同？哪一次才是真實
？還是三次證言，都實在？）我只是請他幫忙，並不是買賣關係
，是毒癮來了，單純請他幫忙」、「（問：你請他幫忙，除了你
以外，有無其他證人知道？）沒有」、「（問：你請他幫忙拿海
洛因，有無電話、通聯紀錄可以證明？）沒有」、「（問：你前
開三次筆錄陳述有所出入，是他請你吸食，還是請他幫你買？）
當時毒癮來了，沒有想到這麼多，我請他幫忙去拿，只有一、二
千元，頂多一、二次而已」、「（問：地點在何處？）忘記了」
、「（問：你是否在彰化請被告幫你拿？）忘記了，我在彰化與
他認識」、「（問：你與被告認識多久？）沒有認識多久，已經
忘記了」、「（問：你認為被告給你一、二千元的毒品量，是否
合適？）他給我的量與平時買的量都差不多」（見原審卷第六二
頁、第六三頁）。惟其就被告曾先後二次交付海洛因毒品予伊並
收取價款等販賣毒品基本事實之陳述，仍始終如一，祇是就其他
細節部分，或改稱：「忘記了」、或將「購買」，改稱：「請被
告幫忙」，甚且就其於偵查及第一審之證述，仍不否認係其出於
自由意志之真實陳述【即供稱：「（問：提示偵查卷第六九頁證
人筆錄予證人，並問對你的證言，有何意見？是否實在？）檢察
官問我時，模模糊糊的。我當時可能是這樣說，但是已經忘記了
，好像是」、「（問：提示原審卷第一四三頁審理筆錄予證人，
並問對你的證言，有何意見？是否實在？）應該是，我忘記了，
開庭太多次，應該是」】；則能否據證人陳淑如於事隔逾四年之
後，就其向被告購買海洛因毒品之詳細經過、金額、次數未能為
明確之答覆，即謂其先前之供述有瑕疵而否定其證明力﹖自待研
求。再依原判決理由說明，證人陳淑如於原法院九十四年度上更
（二）字第二四七號違反毒品危害防制條例案件（下稱另案）中
係證稱：「（問：阿輪【倫】是否就是今日到庭的甲○○？）是
」、「（問：阿輪有無給妳海洛因？）我去那邊聊天，他剛好在
吃就有給我」、「（問：那妳剛才說他有拿毒品給妳解癮？）對
」、「（問：妳剛剛說甲○○有拿毒品給妳，毒品是指安非他命
或海洛因？）安非他命」、「（問：拿的地點是不是在北平路七
０三室那邊？）忘記了」、「（問：是否在他的居住處那邊？）
我忘記了，我不知道他住哪裡」（見原判決正本第十三頁第二四
行至第十四頁第二行）。則證人陳淑如於另案應係就被告提供毒
品予伊解癮之經過作證，似與本件販賣第一級毒品之犯罪事實無
關，原判決遽執證人陳淑如於另案之上開陳述，指駁該證人於本
案偵查及第一審之證述，均屬不可採信，顯與上引另案筆錄記載
之內容，不相符合，此部分採證法則之運用，亦屬於法有違。（
二）「證據之證明力，由法院本於確信自由判斷。但不得違背經
驗法則及論理法則」，為刑事訴訟法第一百五十五條第一項所明
定。是證據之證明力如何，審理事實之法院雖得本於確信自由判
斷，惟其所為判斷，仍應受經驗法則與論理法則之支配。查海洛
因毒品雖因取得不易而價值不菲，惟購買者一次購買若干，往往
取決於其資力或用途，一次販入數量龐大海洛因毒品之情形，並
非絕無僅有。原判決理由說明：「衡諸一般海洛因之交易，因海
洛因價錢甚為昂貴，實際上一般均以『公克』為交易單位，而一
兩相當於三十七點五公克，如依扣案帳冊所載，『塗』一次購買
二兩，『西裝』曾分別購買二兩及零點五兩，『順仔』曾購買零
點五兩，『美』曾購買二點六五兩，『土』曾購買三兩，『品』
曾購買一兩，『土代』更一次購買高達十八點六兩，其等交易數
量如此之大，顯然不合常情，故扣案之帳冊實難遽認係被告販賣
海洛因之記錄，尚難採為不利於被告之認定」云云（見原判決正
本第十三頁第五行至第十三行）。顯難謂合乎經驗法則及論理法
則。以上，或係檢察官上訴意旨所指摘，或屬本院得依職權調查
之事項，應認原判決有撤銷發回更審之原因。
據上論結，應依刑事訴訟法第三百九十七條、第四百零一條，判
決如主文。
中    華    民    國  九十八  年    二    月  二十六  日
                      最高法院刑事第八庭
                          審判長法官  林  永  茂
                                法官  吳  昆  仁
                                法官  蘇  振  堂
                                法官  蕭  仰  歸
                                法官  林  立  華
      本件正本證明與原本無異
                                      書  記  官
中    華    民    國  九十八  年    三    月    六    日
                                                      K


司法院資訊處製作；財團法人民間司法改革基金會備份。
